【裁判字號】    92,訴,644
【裁判日期】    920723
【裁判案由】    給付使用土地補償金
【裁判全文】
臺灣高雄地方法院民事判決  九十二年度訴字第六四四號
    原      告    高雄市政府
    法定代理人    丁○○
    訴訟代理人    林孜俞律師
    複  代理人    鍾美馨律師
                  丙○○      .
    被      告    乙○○○    .
    被      告    甲○○      .
右當事人間給付使用土地補償金事件，本院判決如左：
    主    文
被告乙○○○應給付原告新台幣拾壹萬仟佰零伍元，及自民國九十二年三月三
十日起至清償日止，按年息百分之五計算之利息。
被告甲○○應給付原告新台幣貳拾陸萬捌仟玖佰拾壹元，及自民國九十二年三月十
四日起至清償日止，按年息百分之五計算之利息。
原告其餘之訴駁回。
訴訟費用由被告乙○○○、甲○○各負擔四分之一，餘由原告負擔。
本判決第一項、第二項於原告分別以新台幣壹拾萬伍仟元、新台幣玖萬元或同額之高
雄銀行可轉讓無記名定期存單為被告乙○○○、甲○○供擔保後，得假執行。
原告其餘假執行之聲請駁回。
    事    實
甲、原告方面：
  一、聲明：
    (1)被告乙○○○應給付原告新台幣（下同）五十九萬零五百九十九元，及自起訴
      狀繕本送達翌日起至清償日止，按年息百分之五計算之利息。
    (2)被告甲○○應給付原告五十萬六千九百五十五元，及自起訴狀繕本送達翌日起
      至清償日止，按年息百分之五計算之利息。
    (3)訴訟費用由被告連帶負擔。
    (4)原告願供擔保，請准宣告假執行。
  二、陳述：
    (1)坐落高雄市○鎮區○○段二小段第六七四地號土地為原告所有，詎上開土地自
      八十二年七月一日起遭被告無權占用，在其上蓋有地上物，並設有門牌號碼為
      高雄市○鎮區○○街十九巷五號。
    (2)被告無正當權源竟占用系爭土地，侵害原告之所有權，並因此受有占用系爭土
      地之利益，致原告無法為使用受有損害，依民法第一百八十四條、第一百七十
      九條之規定，被告自應負返還義務。又被告乙○○○、甲○○實際占用面積分
      別為一百零七點一一平方公尺、九十一點九四平方公尺，而上開土地八十年七
      月一日之申報地價為每平方公尺一萬零七百元，八十三年七月一日為一萬零九
      百三十元，八十五年三月二十七日為一萬零九百六十元，八十六年七月一日為
      一萬二千零八十八元，八十九年七月一日為一萬二千一百九十九元，是依年息
      百分之五計算，被告乙○○○、甲○○應分別返還五十九萬零五百九十九元、
      五十萬六千九百五十五元。
  三、證據：提出土地登記謄本、個人資料查詢、地價謄本、房屋現值核計表為證。
      並聲請勘驗現場。
乙、被告甲○○方面：
  一、聲明：請求駁回原告之訴，訴訟費用由原告負擔。
  二、陳述：房屋係在八十一年底向訴外人施先生所購買，被告乙○○○購買另外一
      間，願意返還土地，另原告請求時間太長、金額太高。
丙、被告乙○○○方面：
  一、聲明：請求駁回原告之訴，訴訟費用由原告負擔。
  二、陳述：確實有占用原告土地，但原告請求時間太長、金額太高。
丁、本院依職權囑託高雄市前鎮地政事務所派員測量系爭土地上建物之面積及位置並
    繪製複丈成果圖。
    理    由
一、原告起訴主張坐落高雄市○鎮區○○段二小段第六七四地號土地為原告所有，詎
    上開土地自八十二年七月一日起遭被告無權占用，在其上蓋有地上物，並設有門
    牌號碼為高雄市○鎮區○○街十九巷五號，爰依民法第一百八十四條、第一百七
    十九條之規定，請求被告給付相當於租金之利益等語。被告則均以：原告請求時
    間過長、金額太高等語資為抗辯。
二、原告主張坐落高雄市○鎮區○○段二小段第六七四地號土地為原告所有，而被告
    乙○○○、甲○○則分別無權占用如附圖所示Ａ部分面積七‧二二平方公尺、Ｂ
    部分面積九九‧八九平方公尺（以上為被告乙○○○所占用）；Ｃ部分面積七‧
    二二平方公尺、Ｄ部分面積八四‧七二平方公尺（以上為被告甲○○所占用）之
    事實，為被告所不否認，並據原告提出土地登記謄本、個人資料查詢為證，且經
    本院會同高雄市前鎮地政事務所履勘現場屬實，有勘驗筆錄及複丈成果圖各一份
    附卷可稽，是原告此部份主張之事實，堪信為真。
三、按「無法律上原因而受利益，致他人受損害，應返還其利益。雖有法律上原因，
    而其後已不存在者，亦同。民法第一百七十九條定有明文。故其得請求之範圍，
    應以對方所受之利益為度。而無權占有他人土地，可能獲得相當於租金之利益，
    為社會通常觀念。」「租金之請求權因五年間不行使而消滅，既為民法第一百二
    十六條所明定，則凡無法律上之原因而獲得相當於租金之利益，致他人受損害時
    ，如該他人之返還利益請求權已逾租金短期消滅時效之期間，債務人並為時效之
    抗辯者，其對於該相當於租金之利益，不得依不當得利之法則，請求返還。」最
    高法院六十一年度台上字第一六九五號判例、八十五年度台上字第七一一號裁判
    可供參照。又土地法第一百零五條準用第九十七條第一項規定，城市地方土地之
    租金，以不超過土地申報總價額年息百分之十為限。所謂土地總價額，係以法定
    地價為準，土地法施行法第二十五條定有明文。而法定地價，依土地法第一百四
    十八條規定，係土地所有人依該法規定所申報之地價。又所謂年息百分之十為限
    ，乃指基地租金之最高限額而言，並非必須照申報價額年息百分之十計算之，且
    尚須斟酌基地之位置，工商繁榮程度、使用人利用基地之經濟價值、所受利益，
    彼等關係及社會感情等情事，以為決定。經查：本件被告均自八十一年間起無權
    占用原告系爭土地，以供房屋基地使用，是被告二人自受有相當於租金之利益，
    而原告因此未能利用系爭土地，當亦受有損害，揆諸前開裁判意旨，原告自得依
    法請求被告給付相當於租金之利益。而原告係於九十二年三月六日本於侵權行為
    及不當得利之法律關係，對被告提起本件訴訟，有起訴狀在卷足憑，則揆諸上開
    法條及裁判意旨，原告所得請求被告返還相當於租金之利益，於五年間因不行使
    而消滅，是在被告為時效之抗辯後，原告得請求之期間，僅得自八十七年三月七
    日起算被告無權占用上開土地所生之利益。又被告甲○○係占用如附圖所示Ｃ部
    分面積七‧二二平方公尺、Ｄ部分面積八四‧七二平方公尺；被告乙○○○係占
    用如附圖所示Ａ部分面積七‧二二平方公尺、Ｂ部分面積九九‧八九平方公尺，
    已如前述，而系爭土地於八十年七月、八十三年七月、八十五年三月、八十六年
    七月、八十九年七月間之申報地價分別為每平方公尺一萬零七百元、一萬零九百
    三十元、一萬零九百六十元、一萬二千零八十八元、一萬二千一百九十九元，有
    地價謄本在卷可按。另系爭土地位於瑞福路與瑞隆路間，面臨四米巷道，鄰近瑞
    豐國小、附近雖為住宅區，但亦多商店，市況普通，亦經本院勘驗現場屬實，並
    有勘驗筆錄足參。是本院審酌系爭土地附近繁榮程度，使用狀況，並考量目前社
    會經濟情況等情，認為原告請求以按申報地價年息百分之五計算被告占用系爭土
    地所受相當於租金之利益為相當。故依被告所分別占用之土地面積，被告乙○○
    ○自八十七年三月七日至九十一年十二月三十一日止所受相當於租金之利益為三
    十一萬三千三百零五元（以每年為計算基礎，小數點以下四捨五入，下同），被
    告甲○○自八十七年三月七日至九十一年十二月三十一日止所受相當於租金之利
    益為二十六萬八千九百三十一元，從而，原告依被告乙○○○、甲○○所分別占
    用之土地面積，自八十七年三月七日起計算至九十一年十二月三十一日止，請求
    被告乙○○○給付三十一萬三千三百零五元，請求被告甲○○給付二十六萬八千
    九百三十一元，及自起訴狀繕本送達翌日即分別為九十二年三月三十日、三月十
    四日起至清償日止，按年息百分之五計算之利息，核屬有據，應予准許。至逾此
    部份之請求，即屬無據，應予駁回。
四、本件原告陳明願供擔保，聲請宣告假執行，就其勝訴部分核無不合，爰酌定相當
    擔保金額准許之。至原告敗訴部分，其假執行之聲請，即失所附麗，應予駁回。
五、據上論結，原告之訴為一部有理由、一部無理由，依民事訴訟法第七十九條但書
    、第八十五條第一項但書、第三百九十條第二項，判決如主文。
中      華      民      國    九十二    年      七      月    二十三    日
                              臺灣高雄地方法院民事第二庭
~B法      官  楊國祥
右為正本係照原本作成。
如不服本判決，應於送達後廿日內，向本院提出上訴狀並表明上訴理由，如於本
送達前提起上訴者，應於判決送達後十日內補提上訴理由書（須附繕本）。
中      華      民      國    九十二    年      七      月    二十三    日
~B法院書記官  光聰


司法院資訊處製作；財團法人民間司法改革基金會備份。
